【裁判字號】    92,上易,1267
【裁判日期】    921015
【裁判案由】    侵占
【裁判全文】
臺灣高等法院臺中分院刑事判決                 九十二年度上易字第一二六七號
    上  訴  人
    即  被  告  戊○○
    選任辯護人  朱清雄
右上訴人因侵占案件，不服臺灣彰化地方法院九十二年度易字第二二八號中華民國九
十二年五月十三日第一審判決（起訴案號：臺灣彰化地方法院檢察署九十一年度偵字
第六一二一號），提起上訴，本院判決如左：
    主      文
原判決撤銷。
戊○○連續意圖為自已不法之所有，而侵占對於業務上所持有之物，處有期徒刑陸月
，如易科罰金，以參佰元折算壹日。
    事      實
一、戊○○前曾於民國（下同）八十八年間因過失致死案件，經台灣彰化地方法院判
    處有期徒刑五月，緩刑三年確定（不構成累犯），仍不知警惕，緣於九十年八月
    間，其與丙○○合資，在彰化縣秀水鄉○○路二九八號開設「北宸商行」（登記
    負責人為乙○○），從事通信器材之批發，並由戊○○負責銷售、合夥商號之採
    購及收取客戶之帳款等業務，為從事業務之人。詎其竟基於意圖為自己不法所有
    之概括犯意，連續於九十年十月間，趁向北宸商行客戶收取九十年九月、十月應
    收帳款之機會，將部分收取之帳款（均為票據）先行挪用（如附表一所示），並
    先後簽發本人名義與每筆私行挪用之應收帳款同額之支票偽稱係代墊客戶應收帳
    款再交付予乙○○供銷貨入帳（如附表二所示，其中如附表一編號三、四二筆帳
    款合開一張支票），將該部分已收未繳回之帳款變異持有為所有之意而予侵占入
    己，用以支付與北宸商行無關之個人債務，合計侵占之款項有七筆共二十三萬九
    千六百六十五元。嗣因戊○○所簽發繳回偽稱代墊客戶帳款之支票屆期均未能兌
    現，始為丙○○察覺而訴請究辦。
二、案經丙○○訴請台灣彰化地方法院檢察署檢察官偵查起訴。
    理      由
一、訊據上訴人即被告戊○○（下稱被告）固坦承曾向北宸商行之客戶收取九十年九
    月、十月之應收帳款，且有部分未繳回銷帳，而未繳回部分伊有簽發同額支票交
    付予會計乙○○入帳，惟矢口否認有何侵占犯行，辯稱：伊原本經營彰信通信行
    ，後經告訴人丙○○之邀，二人合夥開設北宸商行，伊並將原彰信通信行所有貨
    品提供給北宸商行作為合夥出資，但並未侵占合夥事業之帳款，已收未繳回之帳
    款伊並未動用，亦非如告訴人所稱之數額，且伊一直要求與告訴人結算，告訴人
    卻不出面處理云云。經查：(一)、右揭事實，迭據告訴人丙○○、告訴代理人黃麗
    鈴迭於偵查、原審及本院指訴綦詳，且有被告所簽發之支票及退票理由單各六紙
    影本附卷可稽（見他字偵查卷第三至八頁）。而被告於原審及本院復自承前揭支
    票係伊向客戶收取帳款後，再簽發個人之支票交付予北宸商行入帳。甚者，被告
    於原審先則供稱：伊所收取之客戶應收帳款，均轉給其上游郭姓廠商，該郭姓廠
    商與北宸商行無生意往來等語（見原審卷第十八頁），其後改口稱：前揭已收未
    繳回之帳款尚在伊家中並未動用云云（見原審卷第六十四頁），被告之選任辯護
    人於本院則辯護稱：被告收取之帳款客票已兌現，均放伊姐姐處云云（見本院卷
    第四十五頁），是被告已收取而未繳回之如附表支票面額之客戶帳款，確已私行
    挪用無訛。(二)、被告於原審自承其與告訴人合夥之北宸商行，雙方約定三個月結
    算一次，利潤各半等情（見原審卷第十七頁），惟北宸商行係自九十年九月一日
    開始營運，此據證人乙○○於原審及本院結證在卷（見原審卷第三十四頁；本院
    卷第二十八頁），復有北宸商行九十年度營利事業所得稅結算申報書在卷足憑（
    見原審卷第二十四頁），則被告於九十年十月間向客戶收取九月及十月應收帳款
    時，約定結算期間尚未屆至，被告有何權利得將收取之帳款私行抑扣，且所收之
    帳款均屬合夥事業所有，被告自不得私行動用，惟渠仍將部分用於支付個人債務
    ，其有不法所有之意圖至為明確，自不因被告事後曾另行簽發同額之支票繳回供
    銷貨入帳而有所影響，況該等支票事後均無法兌現。至於被告於本院舉證人乙○○、甲○○欲證明其曾要求告訴人丙○○就合夥事業會帳乙節，證人乙○○於本
    院證稱：「（戊○○有無透過你轉告丙○○會帳之事？）不是透過我轉告丙○○
    ，戊○○跟我提說他有打電話給丙○○會算之事。我是受僱的夥計而已，怎麼可
    能透過我去講。．．．我知道他有找我先生，但是是不是去講會算之事我不知道
    。（你知否被告有打電話給丙○○要說會算之事？）我知道他有講要打電話給丙○○，但是他有沒有打我不知道。（你在公司的時候，有沒有聽到戊○○打電話
    給丙○○說會算合夥之事？）不知道。」等語（見本院卷第二十九頁），另證人
    甲○○於本院證稱：「（有無要求會算？）有單獨的會計在算。因貨物很多，不
    同的公司變成壹個公司，東西都混在一起，要如何算，實際情形我不知道。（四
    月份被告有無要求告訴人會算？）要問會計才知道。（被告有無與你到告訴人那
    裡要簽合約？）時間已久，有提起，但是有沒有去我不記得。」等語（見本院卷
    第四十七頁），其等對於合夥會帳之事不知情，亦未參與會帳，是以其等證詞非
    可據為有利被告之認定。(三)、綜上所述，本件事證明確，被告所否認與辯解，無
    非卸責飾詞，核無可採，其犯行堪予認定，應依法論科。
二、核被告所為，係犯刑法第三百三十六條第二項之業務侵占罪。被告先後多次侵占
    之犯行，時間緊接，所犯係犯罪構成要件相同之罪，顯係基於概括之犯意為之，
    為連續犯，依法以一罪論，惟被告犯罪情節尚非嚴重，所侵占款項亦非眾多，爰
    就其所犯罪責不加重其刑。原審以被告罪證明確，依法論罪科刑，固非無見，惟
    查：被告雖係業務侵占之連續犯，然而原判決未審酌被告犯罪情節尚非嚴重，所
    侵占款項亦非眾多，仍就其犯罪刑責加重其刑罰，並量處有期徒刑七月之刑，科
    刑失之過重。被告上訴意旨否認犯罪固無可取，惟原判決既有上述可議之處，自
    屬無可維持，應由本院撤銷改判。爰審酌被告之品行、犯罪動機、目的、手段、
    所侵占之款項數額及犯罪後之態度等一切情狀，量處如主文第二項所示之刑，並
    諭知易科罰金之折算標準。
三、公訴意旨謂被告所侵占之款項非本院認定之二十三萬九千六百六十五元，而係三
    十九萬二千三百八十元云云，無非係以告訴人之指訴及所提出之客戶應付金額明
    細為據。惟按犯罪事實應依證據認定之，無證據不得認定犯罪事實，刑事訴訟法
    第一百五十四條第二項定有明文；又認定不利於被告之事實，須依積極證據，苟
    積極證據不足為不利於被告事實之認定時，即應為有利於被告之認定，更不必有
    何有利之證據，最高法院三十年上字第八一六號亦著有判例。經查，依告訴人丙○○所提出之客戶應付金額明細，固然載明九十年九月至九十一年一月份被告已
    收而未繳回之帳款各為二十一萬三千四百六十元、四萬二千零九十元、五萬一千
    七百六十元、二萬二千五百一十元及六萬二千五百六十元，合計為三十九萬二千
    三百八十元，惟觀諸前揭明細表，九十年九月及十月份被告所侵占之款項即係其
    退票之金額，至於十一月份以後則僅載明為「未收」帳款，而未收帳款能否視同
    為被告所侵占，非無疑問。又原審質之前揭客戶應付金額明細之製作者即證人乙○○，其係如何算出被告侵占之數額，據其答稱：被告應收帳款未繳回者，九十
    年九月份有二十一萬多，同年十月份有四萬多元，而九月及十月份未繳回部分，
    被告向客戶收取之帳款另有開立支票，惟同年十一月份以後未收帳款伊就不知被
    告有無去收取等語（見原審卷第六十三頁），另原審告訴代理人黃麗鈴亦陳稱：
    除九十年九月及十月份之應收帳款外，其餘月份指訴被告侵占之款項伊並無相關
    證明等語（見原審卷第六十四頁），而被告亦否認十一月份之帳款其有收取，則
    北宸商行九十年十一月份以後之客戶應收帳款（合計為十三萬六千八百三十元）
    ，被告有無收取，依現有卷證，顯難查悉，更遑論被告有何業務侵占犯行。又如
    上開證人乙○○所述，九十年九月及十月份之應收帳款被告向客戶收取後未繳回
    部分另有開立支票，然查前揭九月份客戶應付金額明細，其上載明被告有四張退
    票，惟其中乙筆金額一萬五千元之帳款，卷內並無該筆金額之支票，則該筆款項
    是否亦為被告所侵占，亦屬不明。基於上述，本件被告因業務侵占所得，除其簽
    發如附表之支票金額外（總計二十三萬九千六百六十五元），其餘超出之款項，
    別無相關證據足資證明，則公訴人遽以告訴人之片面指訴即認被告因業務侵占之
    金額為三十九萬二千三百八十元，實有未洽，惟因前述九十年十一月份以後之未
    收帳款十三萬六千八百三十元暨同年九月份乙筆一萬五千元之帳款，公訴人認與
    前開論罪科刑部分有連續犯之裁判上一罪關係，爰不另為無罪之諭知，附此敘明
    。
據上論斷，應依刑事訴訟法第三百六十九條第一項前段、第三百六十四條、第二百九
十九條第一項前段，刑法第五十六條、第三百三十六條第二項、第四十一條第一項，
罰金罰鍰提高標準條例第一條前段、第二條，判決如主文。
本案經檢察官丁○○到庭執行職務。
中      華      民      國      九十二  年      十      月      十五    日
                                臺灣高等法院臺中分院刑事第七庭
                                      審判長法  官  林  榮  龍
                                            法  官  黃  日  隆
                                            法  官  江  錫  麟
右正本證明與原本無異。
不得上訴。
                                            書記官  陳  振  海
中      華      民      國      九十二  年      十      月      十七    日
刑法第三百三十六條
  對於公務上或因公益所持有之物，犯前條第一項之罪者，處一年以上七年以下有期
  徒刑，得併科五千元以下罰金。
  對於業務上所持有之物，犯前條第一項之罪者，處六月以上五年以下有期徒刑，得
  併科三千元以下罰金。
  前二項之未遂犯罰之。
                                                                       Ａ
附表一：被告已收未繳回之帳款（均為票據）
┌──┬─────┬─────┬─────┬──────────────┐
│編號│客戶名稱  │應收金額  │實收金額  │備              考          │
├──┼─────┼─────┼─────┼──────────────┤
│一  │阿仁      │17090     │17090     │九十年十月應付帳款          │
├──┼─────┼─────┼─────┼──────────────┤
│二  │安通      │85570     │70320     │九十年九月應付帳款          │
├──┼─────┼─────┼─────┼──────────────┤
│三  │介新      │23505     │23500     │同右                        │
├──┼─────┼─────┼─────┼──────────────┤
│四  │王新      │68664     │65740     │同右                        │
├──┼─────┼─────┼─────┼──────────────┤
│五  │嘉信      │56985     │38000     │同右                        │
├──┼─────┼─────┼─────┼──────────────┤
│六  │聯誠      │15015     │15015     │九十年十月應付帳款          │
├──┼─────┼─────┼─────┼──────────────┤
│七  │佳宇      │12820     │10000     │同右                        │
└──┴─────┴─────┴─────┴──────────────┘
附表二：被告簽發之支票
┌──┬─────┬───────┬─────┬────┬───────┐
│編號│發票日期  │面額（新台幣）│付款人    │票據號碼│備考          │
├──┼─────┼───────┼─────┼────┼───────┤
│一  │90.01.05  │17090         │竹塘鄉農會│368763  │              │
├──┼─────┼───────┼─────┼────┼───────┤
│二  │90.11.30  │70320         │同右      │368375  │              │
├──┼─────┼───────┼─────┼────┼───────┤
│三  │90.12.05  │89240         │          │        │              │
│    │          │              │同右      │368373  │附表一編號三、│
│    │          │              │          │        │四等二筆帳款合│
│    │          │              │          │        │開一張支票    │
├──┼─────┼───────┼─────┼────┼───────┤
│四  │90.12.05  │38000         │同右      │368371  │              │
├──┼─────┼───────┼─────┼────┼───────┤
│五  │90.12.30  │15015         │同右      │368761  │              │
├──┼─────┼───────┼─────┼────┼───────┤
│六  │90.12.30  │10000         │同右      │368762  │              │
└──┴─────┴───────┴─────┴────┴───────┘
                                                                       Ａ


司法院資訊處製作；財團法人民間司法改革基金會備份。
